ACORDAO-COMPLETO-2421386

ACÓRDÃO 14040/2020 ATA 43/2020 - PRIMEIRA CÂMARA

VISTOS, relatados e discutidos estes autos de Tomada de contas especial instaurada pela Caixa Econômica Federal em razão inexecução parcial do objeto do Contrato de Repasse 2628.0170531-95/2004, firmado entre a Assistência Social Nossa Senhora da Assunção (Ansa) (peça 3) e o extinto Ministério do Desenvolvimento Agrário (MDA) , tendo por objeto a transferência de recursos financeiros para a produção do "Diagnóstico e o Plano Territorial de Desenvolvimento Sustentável",
ACORDAM os Ministros do Tribunal de Contas da União, reunidos em sessão da 1ª Câmara, ante as razões expostas pelo Relator, em:
9.1. afastar a responsabilidade de Vânia Costa Aguiar nestes autos;
9.2. julgar, com fundamento nos arts. 1º, inciso I, 16, inciso III, alíneas "a" e "c", 19 e 23, inciso III, da Lei 8.443, de 16 de julho de 1992, irregulares as contas da Associação de Educação e Assistência Social Nossa Senhora da Assunção - ANSA e de Félix Valenzuela Cervera, condenando-os, solidariamente, ao pagamento das quantias abaixo especificadas, fixando-lhes o prazo de quinze dias, a contar da notificação, para que seja comprovado, perante o Tribunal (art. 214, inciso III, alínea "a", do Regimento Interno) , o recolhimento da dívida aos cofres do Tesouro Nacional, atualizada monetariamente e acrescida dos juros de mora calculados a partir das datas de ocorrência indicadas até a data do efetivo recolhimento, na forma prevista na legislação em vigor;
	Valor (R$) 
	Data da ocorrência

	29.997,00
	2/9/2005

	1.000,00
	31/10/2005

	6.000,00
	6/11/2006

	25.350,00
	21/11/2006

9.3. autorizar, desde logo, nos termos do art. 28, inciso II, da Lei 8.443/92, a cobrança judicial das dívidas caso não atendida as notificações; 
9.4. remeter cópia deste Acórdão à Procuradoria da República no Estado do Mato Grosso para o ajuizamento das ações que considere cabíveis, com fundamento no art. 16, § 3º, da Lei 8.443/1992 c/c o § 7º, do art. 209, do Regimento Interno do TCU; e
9.5. dar ciência desta deliberação aos responsáveis.

Tomada de contas especial instaurada pela Caixa Econômica Federal em razão inexecução parcial do objeto do Contrato de Repasse  firmado entre a Assistência Social Nossa Senhora da Assunção (Ansa) e o extinto Ministério do Desenvolvimento Agrário (MDA).

Primeira Câmara

Associação de Educação e Assistência Social Nossa Senhora da Assunção (ANSA) (peça 3).

3. Responsáveis: Associação de Educação e Assistência Social N S Assunção - ANSA (CNPJ 03.769.445/0001-29) (peça 12), Félix Valenzuela Cervera (CPF XXX.120.366-XX) e Vânia Costa Aguiar (CPF XXX.449.501-XX).

13.1. Ministros presentes: Walton Alencar Rodrigues (Presidente), Bruno Dantas e Vital do Rêgo.
13.2. Ministros-Substitutos presentes: Augusto Sherman Cavalcanti (Relator) e Weder de Oliveira.

ACORDAO-COMPLETO-2518997

Acórdão 18939/2021 - Primeira Câmara

AUGUSTO SHERMAN

A SecexTCE elaborou a instrução de mérito (peça 42) , reproduzida a seguir, a qual recebeu a aprovação dos dirigentes daquela unidade técnica.
	"INTRODUÇÃO
1.	Cuidam os autos de tomada de contas especial instaurada pela Caixa Econômica Federal, em razão da não comprovação da execução do objeto pactuado, já que teriam sido executados apenas 32,04% das metas ajustadas, quanto aos recursos repassados à Associação de Educação e Assistência Social Nossa Senhora da Assunção (Ansa) , por força do  Contrato de Repasse 2628.0170531-95/2004 (peça 2, p. 145-155) , Siafi 519580, celebrado com o antigo Ministério do Desenvolvimento Agrário, com a interveniência da Caixa, e que teve por objeto a transferência de recursos financeiros para a execução de infraestrutura e serviços em Mato Grosso.
2.	Foram arrolados como responsáveis nessa tomada de contas especial a Associação de Educação e Assistência Social Nossa Senhora da Assunção (ANSA) , CNPJ 03.769.445/0001-29; Félix Valenzuela, CPF XXX.120.366-XX, Presidente da Ansa no período de 2004 a 2010, e Vânia Costa Aguiar, CPF XXX.449.501-XX, Presidente da Ansa no período de 2010 a 2016.
HISTÓRICO 
3.	Conforme disposto na cláusula quarta do Contrato de Repasse foram previstos R$ 95.000,00 para a execução do objeto, dos quais R$ 94.050,00 seriam repassados pelo concedente e R$ 950,00 corresponderiam à contrapartida (peça 2, p. 147) . 
4.	O cronograma de desembolsos previa que os recursos federais seriam desbloqueados pela Caixa em quatro parcelas (peça 2, p. 137) , mas apenas duas foram efetivamente liberadas, nos valores de R$ 29.997,00 (em 2/9/2005) e de R$ 32.140,34 (em 21/11/2006) , conforme documento à peça 3, p. 39. É que, em razão da não apresentação da prestação de contas relativa à segunda parcela, as demais parcelas então vindouras deixaram de ser autorizadas. 
5.	No entanto, em consulta ao extrato bancário da conta específica do convênio, as liberações foram feitas nos seguintes valores e datas:
Quadro 1: liberação das parcelas, conforme extrato bancário
	Data
	Valor
	Obs.
	Localização

	02/09/2005
	29.997,00
	1ª parcela
	Peça 3, p. 42

	31/10/2006
	1.000,00
	2ª parcela, no total de R$ 32.350,00. (*) 
	Peça 3, p. 50

	06/11/2006
	6.000,00
		Peça 3, p. 52

	21/11/2006
	25.350,00
		Peça 3, p. 53

	24/8/2009
	57.972,60
	3ª parcela (**) 
	Peça 3, p. 61

Fonte: extrato bancário do convênio
 (*) os valores e as datas da segunda parcela são ligeiramente diferentes do que aqueles apurados pela fase interna da tomada de contas especial. Para efeito do cálculo do débito, serão utilizados os valores e as datas apuradas no extrato bancário e constante desta tabela.
 (**) não fica clara a motivação da liberação da 3ª parcela, quando pendente de prestação de contas a 2ª; no entanto, com o saque de valor remanescente em 2015, tudo indica que os valores foram aplicados em investimentos financeiros e depois transferidos para a conta do Ministério do Desenvolvimento Agrário, atualizados, por determinação da Caixa (peça 2, p. 93) . Assim, embora os recursos tenham sido liberados, não foram utilizados pela Ansa.
6.	Os recursos foram totalmente entregues pelo Ministério do Desenvolvimento Agrário à Caixa, em parcela única, por meio da ordem bancária 2005OB900572, de 12/8/2005, conforme documento à peça 3, p. 135.
7.	O ajuste deveria viger no período de novembro a dezembro de 2004 (peça 2, p. 99) , e previa a apresentação da prestação de contas até 60 dias do término do ajuste, conforme cláusula décima primeira do instrumento de convênio (peça 2, p. 151) .	No entanto, como a primeira parcela apenas foi liberada em 2/9/2005, o ajuste teve que ser prorrogado de ofício. Com o crédito da última parcela feita em 21/11/2006, o prazo para apresentação da prestação de contas teria vencido 20/01/2007.
8.	Inicialmente, os valores relativos à primeira parcela, incluindo a contrapartida, no total de R$ 30.300,00, foram analisados e aprovados, conforme documento técnico à peça 3, p. 35-37, intitulado Relatório de Execução de Atividades (REA) , que não se confunde exatamente com uma prestação de contas. Além disso, em relação à segunda parcela, no montante de R$ 32.350,00, não houve a apresentação nem do REA e nem da prestação de contas. É importante ressaltar também que não constam dos extratos os valores correspondentes à contrapartida que deveria ter sido depositada na proporção de 1:99, segundo termo do convênio. 
9.	Em razão da não apresentação da prestação de contas, a Caixa decidiu instaurar procedimento de tomada de contas especial (peça 2, p. 9) . Segundo a Caixa, a Ansa teria sido cientificada das irregularidades por meio dos seguintes ofícios:
Quadro 2: ofícios enviados aos responsáveis pela Caixa
	Ofício
	Data
	Ciência
	Notificado

	3-6848/2011
	24/1/2012
	9/1/2012
	Félix Valenzuela Cervera

	3-1029/2014
	10/3/2014 (peça 2, p. 13) 
	2/4/2014 (peça 2, p. 17) 
	Félix Valenzuela Cervera

	1-4259/2014
	30/10/2014
	14/11/2014
	Félix Valenzuela Cervera

	1-4621/2014
	30/10/2014 (peça 2, p. 27) 
	18/11/2014 (peça 2, p. 29) 
	Vânia Costa Aguiar

	1-660/2016
	19/2/2016 (peça 2, p. 21) 
	11/3/2016 (peça 2, p. 23) 
	Félix Valenzuela Cervera

Fonte: peça 2
10.	O parecer à peça 2, p. 7 informa que o convênio havia sido prorrogado até 30/9/2016, o que causa espécie, à primeira vista, já que a segunda parcela havia sido depositada quase dez anos antes e em 2015 todo o saldo remanescente do convênio foi transferido para conta do Ministério do Desenvolvimento Agrário. 
11.	No entanto, em consulta ao documento constante da peça 3, p. 3, é possível verificar que o ajuste vem sendo seguidamente prorrogado, desde de 8/8/2005 até 30/9/2016. Com isso, o prazo para a apresentação da prestação de contas vem sendo, também, prorrogado, o que tornaria, inclusive, sem sentido as notificações de instauração de tomada de contas especial feita em 2014 (como, por exemplo, a notificação do Ofício 3-1029/2014 que menciona que o prazo de vigência havia expirado em 28/02/2014, peça 2, p. 13) . 
Quadro 3: Devolução do saldo remanescente
	Data
	Valor
	Obs.
	Localização

	3/2/2015
	-82.697,40
	Saque do valor remanescente (**) 
	Peça 3, p. 95

	3/2/2015
	-176,18
		Peça 3, p. 97

Fonte: extrato bancário do convênio
12.	Sem discutir nenhuma dessas questões, o Relatório do Tomador de Contas 250/2016 (peça 3, p. 109-115) apenas afirma que "verificou-se a execução financeira de 32% do objeto contratado e (...) que não houve o envio do relatório de execução de atividades relativo à segunda parcela". O tomador de contas informa que dos R$ 94.050,00 repassados, houve o desbloqueio de R$ 62.137,34 e que a área técnica havia firmado entendimento de que, em razão da inexecução parcial, o convênio estaria todo comprometido e assim impugnou a totalidade do valor liberado, atribuindo responsabilidade solidária dos gestores, Sr. Félix Valenzuela Cervera (período 2004 até 7/8/2010) e Sra. Vânia Costa Aguiar (a partir de 7/8/2010) , e da própria Associação. As atas de eleição dos representantes da Associação, para fins de atribuição de responsabilidade, estão localizadas à peça 2, p. 63-97.
13.	O processo foi então encaminhado para a área de auditoria interna da Caixa, a qual também não questionou o fato de o convênio ter sido sucessivamente prorrogado e entendeu que a tomada de contas especial estava adequadamente instruída (peça 3, p. 123-127) .
14.	Os autos seguiram para o controle interno que, em manifestação à peça 3, p. 141-143 (Relatório de Auditoria 731/2017) , optou por seguir o entendimento esposado pelo tomador de contas. O Certificado de Auditoria 731/2017, pela irregularidade das contas, à peça 3, p. 144, e o Parecer do Dirigente do Controle Interno 731/2017 (peça 3, p. 145) seguem a mesma linha. Em 14/9/2017, finalmente, o ministro da Casa Civil toma ciência das irregularidades trazidas à lume por esta tomada de contas especial (peça 3, p. 152) e o processo é encaminhado ao tribunal (peça 3, p. 155-156) .
15.	Por meio da instrução inicial de peça 4, entendeu-se necessária a realização de diligência à CAIXA, nos seguintes termos:
a) realizar diligência, com fundamento nos arts. 10, § 1º, e 11 da Lei 8.443/1992 c/c o art. 157 do RI/TCU, à Caixa, para que, no prazo de 15 (quinze) dias, informe, relativamente ao Contrato de Repasse 2628.0170531-95/2004, Siafi 519580, celebrado com o antigo Ministério do Desenvolvimento Agrário, quais foram os motivos que ensejaram as sucessivas prorrogações, mesmo sem qualquer movimentação financeira no ajuste desde do ano de 2006, levando o prazo final do ajuste a vencer quase dez anos após o prazo inicial, sem justificativa aparente, encaminhando cópia dos pareceres das áreas técnicas e do pronunciamento dos gestores que decidiram pela postergação reiterada do acordo
16.	Em resposta, a Caixa encaminhou cópia de alguns documentos de solicitação de prorrogação de prazo e de resposta a estes pedidos, mas não esclareceu quem foram os responsáveis por autorizar as prorrogações (peça 8) . 
17.	Examinados os elementos constituintes dos autos por meio da instrução de peça 10, afastou-se a responsabilidade da Sra. Vânia Costa Aguiar, que assumiu a presidência da instituição somente em 7/8/2010, quase quatro anos após a liberação da última parcela do contrato de repasse, e propôs-se a citação dos demais responsáveis arrolados pela Caixa, nos seguintes termos:
18.	
19.	
20.	
21.	
22.	
23.	
24.	
25.	
26.	
27.	
28.	
29.	
30.	
31.	
32.	
33.	
34.	
35.	
36.	
37.	
38.	
39.	
40.	
41.	
42.	
43.	
44.	
44.1.	 realizar a citação solidária dos responsáveis abaixo arrolados, com fundamento nos arts. 10, § 1º, e 12, incisos I e II, da Lei 8.443/1992 c/c o art. 202, incisos I e II, do RI/TCU, para que, no prazo de quinze dias, apresentem alegações de defesa e/ou recolham aos cofres especificados as quantias abaixo indicadas, atualizadas monetariamente a partir das respectivas datas até o efetivo recolhimento, abatendo-se na oportunidade os valores eventualmente ressarcidos, na forma da legislação em vigor, tendo em vista as ocorrências abaixo delineadas nos seguintes termos:
44.2.	 Irregularidade 1: omissão no dever de prestar contas.
a)	 Dispositivos violados: art. 5º, §1º, I, da IN 01/97; art. 70, § único da Constituição Federal, Cláusula 3.2, "d", do Contrato de Repasse 2628.0170531-95/2004/MDA/CAIXA (peça 8, p. 147) .
b)	 Quantificação do débito
	VALOR ORIGINAL (em R$) 
	DATA DA OCORRÊNCIA

	29.997,00
	02/09/2005

	1.000,00
	31/10/2006

	6.000,00
	06/11/2006

	25.350,00
	21/11/2006

	Valor atualizado até 30/9/2018: R$ 124.228,85	

c)	 Cofre credor: Tesouro Nacional.
d)	 Responsáveis: Associação de Educação e Assistência Social Nossa Senhora da Assunção (ANSA) , CNPJ 03.769.445/0001-29; Félix Valenzuela, CPF XXX.120.366-XX, Presidente da Ansa no período de 2004 a 2010.
Conduta: os responsáveis não apresentaram a prestação de contas dos recursos repassados.
Nexo de causalidade: ao não prestar contas, não comprovaram a boa e regular aplicação dos recursos repassados
Culpabilidade: na qualidade de presidente da Ansa e signatário do Contrato de Repasse (peça 2, p. 155) , era obrigação do responsável prestar contas, não estando albergado e nenhum excludente de ilicitude. 
44.3.	 Irregularidade 2: não aporte da contrapartida.
a)	 Dispositivos violados: art. 7º, XIII, da IN 01/97; Cláusula 4.1, do Contrato de Repasse 2628.0170531-95/2004/MDA/CAIXA (peça 8, p. 147) 
b)	 Quantificação do débito
	VALOR ORIGINAL (em R$) 
	DATA DA OCORRÊNCIA

	303,00
	08/12/2006

	325,76
	08/12/2006

	Valor atualizado até 30/9/2018: R$ 1.223,00 

c)	 Cofre credor: Tesouro Nacional.
d)	 Responsáveis: Associação de Educação e Assistência Social Nossa Senhora da Assunção (ANSA) , CNPJ 03.769.445/0001-29
Conduta: não aportou a contrapartida
Nexo de causalidade: o não aporte da contrapartida, fez com que a União financiasse o objeto sozinha.
44.4.	 informar ao responsável que, em caso da rejeição das alegações de defesa, o Tribunal poderá inabilitá-lo para o exercício de função ou cargo comissionado na administração pública federal pelo prazo de 5 a 8 anos.
44.5.	 informar ao responsável de que, caso venha a ser condenado pelo Tribunal, o débito ora apurado será acrescido de juros de mora, nos termos do § 1º do art. 202 do RI/TCU.
18.	Em cumprimento ao pronunciamento da unidade técnica (peça 11) , foram realizadas as citações por meio dos Ofícios 914 e 915/2018 (peças 14 e 15) , tendo os responsáveis apresentado defesa conjunta (peças 25 e 26) , sendo a peça 26 de idêntico teor da peça 25.
19.	No exame técnico da instrução de peça 28 foram analisados os argumentos de defesa apresentados pelos responsáveis, nos seguintes termos:
31.	 O advogado que representa ambas as partes no polo passivo desta TCE apresentou defesas de igual teor para o Sr. Félix Valenzuela Cervera e para entidade por ele presidida à época dos fatos, respectivamente, às peças 25 e 26 dos autos. 
32.	 Nelas, o advogado argumenta, resumidamente, que:
32.1.	 há prejuízo à defesa (peça 25-26, p. 2) ;
32.2.	 se aplicaria o art. 6º, I e II, da IN 07/2012, uma vez que o débito atualizado até 28/11/2012, é menor do que R$ 100.000,00, o que autorizaria a dispensa da instauração da tomada de contas especial e porque teria transcorrido mais de dez anos entre a ocorrência do fato gerador e a notificação pela autoridade competente, uma vez que 'não se pode imputar aos requeridos a contagem sucessiva do prazo para prestação de contas, a partir das sucessivas prorrogações de prazo para convênio' (peça 25-26, p. 2-3) ;
32.3.	 na visão da defesa, deve-se determinar o arquivamento do feito, seja pelo valor atualizado da tomada de contas ser inferior aos R$ 100.000,00, seja por se passaram mais de dez anos, sem que os responsáveis tenham dado causa às prorrogações sucessivas (peça 25-26, p. 2-3) ;
32.4.	 a Corte deve decidir se foi correta a instauração da tomada de contas especial em 2014, pois, não tendo sido, a primeira notificação recebida teria sido a de 2018, quando já teriam transcorridos mais de dez anos dos fatos geradores (peça 25-26, p. 2-3) ;
32.5.	 caso a instauração da TCE em 2014 tenha sido correta, o advogado entende que o débito não deve ser atualizado até 2018, por gerar excessiva onerosidade para as partes e que a instauração de um processo em 2017 e a respectiva 'intimação' em 2018, para um convênio inativo desde 2006, com valores baixos, sem potencial lesivo ao erário, deveriam ser motivos suficientes para determinar o arquivamento desta TCE (peça 25-26, p. 2-3) ;
32.6.	 as sucessivas prorrogações foram manobras internas da Caixa desprovidas de realidade fática que as justificasse e que, diante disso, deve ser aplicado instituto da prescrição do direito de o Estado recuperar esse prejuízo ao erário, tendo em vista que o convênio encontra-se 'parado' desde 2006 (peça 25-26, p. 4) ;
32.7.	 houve boa-fé dos signatários do convênio, que tinha por objetivo levar recursos para uma região esquecida pelo poder público, e que não houve saque dos recursos por parte da Ansa, e que a desorganização administrativa por parte do Incra/SR-MT acabou prejudicando o andamento do projeto e que, ante a ausência da disponibilização de todos os recursos pactuados, não se pode exigir o cumprimento da meta integral (peça 25-26; p. 4-5) ;
33.	 A defesa colaciona diversos julgados e jurisprudência dos tribunais pátrios, aparentemente sem relação direta com o objeto da citação (peça 25-26; p. 5-7) , para concluir que 'revela-se temerário que a administração pública aceite a entrega dos objetos licitados, mesmo após a extinção da avença e, vários anos depois, instaure processo administrativo sancionador por entrega em atraso', o que violaria a segurança jurídica, a legalidade e a boa-fé entre os contratantes. 
34.	 Na visão do advogado da defesa, a instauração da presente tomada de contas especial 'escancara' má-fé e 'expõe a total ausência de moralidade na condução e instauração deste processo administrativo, passando o encarregado desapercebido (talvez por desconhecimento) de elementos mínimos de probidade' (peça 25-26; p. 8) . 
35. 	Ainda nessa linha, os princípios da boa-fé, da supressão do direito pelo não exercício, entre outros, demandariam obrigação à administração pública de observar o que foi pactuado no instrumento original, tendo em vista que as falhas são atribuíveis ao próprio Incra e sua 'incompetente atuação', que agora imputa aos réus a responsabilidade pelo próprio fracasso, que deveriam ser objeto de sindicância ou processo administrativo interno (peça 25-26; p. 9) .
36.	 O advogado ainda sustenta que era obrigação da Caixa e do Incra realizar a fiscalização do contrato e não cobrar dos 'réus' uma restituição do erário, a partir de uma interpretação ilegal e retroativa, que deve gerar repreensão aos responsáveis do controle, além do julgamento pela improcedência da tomada de contas especial instaurada (peça 25-26; p. 10) .
III.
37.	 Quanto à preliminar de cerceamento ou de prejuízo à defesa, releva destacar que no processo de controle externo a oportunidade de exercer o contraditório inaugura-se com a citação ou audiência válidas, nos termos do art. 12, inciso II, da Lei 8.443/1992, o que foi observado na espécie. Regularmente citados, os responsáveis estão tendo o direito de exercer a plenitude de sua defesa neste processo.
38.	 Além disso, não há que se falar em prejuízo à possibilidade de produzir provas pelo transcurso do tempo, primeiramente por que existe nos autos comprovação de que os responsáveis tomaram ciência das falhas existentes na prestação de contas, por meio de diversas notificações que lhes foram encaminhadas entre 2012 e 2016 (vide Quadro 3) .
39.	 Ademais, a jurisprudência desta Corte tem adotado a orientação de que o mero transcurso do tempo não acarreta, em toda e qualquer situação, prejuízo à ampla defesa ou à constituição de contraditório, devendo a configuração de tal prejuízo ser analisada em cada caso concreto, sob pena de violar-se a regra da imprescritibilidade das ações de cobrança de dano ao erário. Neste sentido, traz-se à colação trecho de Voto do Ministro Bemquerer, que orientou a prolação do Acórdão 10452/2016-TCU-Segunda Câmara:
'12. Considerando ser a Tomada de Contas Especial um processo administrativo que visa a identificar responsáveis por danos causados ao erário e determinar o ressarcimento do prejuízo apurado, entendo aplicável ao caso sob exame a parte final do disposto no art. 37, § 5º, da Constituição de 1988, segundo o qual:
'§ 5º - A lei estabelecerá os prazos de prescrição para ilícitos praticados por qualquer agente, servidor ou não, que causem prejuízos ao erário, ressalvadas as respectivas ações de ressarcimento.'
13. Referido entendimento acerca da imprescritibilidade das medidas destinadas ao ressarcimento dos cofres públicos foi, posteriormente, ratificado pelo STF em outros julgados (v.g. RE 608.831/SP-AgR, 2ª Turma, Rel. Min. Eros Grau, DJe de 26/6/10; RE 578.428/RS-AgR, 2ª Turma, Rel. Min. Ayres Britto, DJe de 14/11/11; AI 712.435/SP-AgR, 1ª Turma, Rel. Min. Rosa Weber, DJe de 12/4/12; e decisões monocráticas nos RE 632.512/MG, Rel. Min. Cármen Lúcia, DJe de 14/4/11; e AI n° 834.949/SP, Rel. Min. Luiz Fux, DJe de 9/11/11) . A propósito, de se registrar que este entendimento foi posteriormente tratado no Acórdão 2709/2008-TCU-Plenário, cujo entendimento se encontra sumulado nesta Corte de Contas:
'As ações de ressarcimento movidas pelo Estado contra os agentes causadores de danos ao erário são imprescritíveis.' ' (Súmula/TCU 282) 
40. 	No caso concreto, não ficou demonstrado que o transcurso temporal trouxe prejuízo significante à defesa, já que, ao menos desde de 2012, os responsáveis sabem dos problemas na prestação de contas e, mesmo assim, não tomaram as providências corretivas adequadas ao deslinde da situação aqui apresentada. 
41.	 Já o argumento trazido pela defesa, de que o valor baixo do débito (inferior a R$ 100.000,00, quando atualizado até 28/11/2012) autorizaria o arquivamento desta TCE, ele não encontra respaldo na jurisprudência dessa Casa.  É que a baixa materialidade do débito, por si só, pode não constituir motivo para o arquivamento de tomada de contas especial com fundamento no princípio da economia processual, se já foram praticados todos os atos necessários ao julgamento e atendidos os pressupostos para a constituição e desenvolvimento regular do processo.
42. 	O arquivamento do processo pelo TCU é um benefício ao credor (União) para que o custo da cobrança não seja superior ao benefício do valor a ser recuperado. Não se trata de um benefício e, muito menos, de um direito do devedor.  A materialidade do débito, por si só, associada a uma análise expedita de custo-benefício, poderia levar à dispensa de instauração de tomada de contas especial, com fundamento no princípio da economia processual. Entretanto, considerando todos os atos já praticados no transcorrer do processo e o atendimento de todos os pressupostos para a sua constituição e regular desenvolvimento, considera-se impertinente arquivá-lo. (Acórdão 3984/2015-TCU-Primeira Câmara - Min. Bruno Dantas; Acórdão 3482/2018-TCU-Segunda Câmara - Min. Aroldo Cedraz) :
Efetuada a citação do responsável, é nulo o acórdão que determina o arquivamento do processo por economia processual, ainda que proferido anteriormente à entrada em vigor da IN TCU 71/2012, pois o art. 199, § 2º, do Regimento Interno do TCU não autoriza o arquivamento sob esse motivo depois de promovida a citação.
 (Acórdão 11242/2015-TCU-Segunda Câmara - Min. Raimundo Carrero) 
43. 	Portanto, é irrelevante o transcurso do prazo de dez anos do fato gerador, tendo em vista que, desde 2012 os responsáveis já têm ciência da irregularidade tratada nesta tomada de contas especial, bem como, não ficou demonstrado o prejuízo à defesa, já que o contraditório está sendo regularmente exercido no âmbito desta Corte, com a regular citação aos responsáveis. Não há que se falar, portanto, em prescrição, mesmo porque as ações de ressarcimento ao erário são imprescritíveis e, não havendo óbice instransponível ao exercício da regular defesa, não se pode aventar pelo trancamento das contas. Por fim, o arquivamento dos autos pela baixa materialidade (art. 6, I, da IN 71/2012) é direito que assiste ao credor, antes da fase de citação, não sendo benefício e nem gerando direto ao devedor.
44. 	Cabe destacar que prescinde de fundamentação legal o pedido feito pela defesa para o que o débito não seja atualizado até 2018, mas apenas até 2014, em face de suposta 'onerosidade excessiva' que tal situação geraria para os responsáveis. Ademais, no presente caso, é irrelevante se a instauração da tomada de contas na fase interna deveria ter sido feita em 2014 ou em qualquer outro momento. A instauração da TCE na fase interna deve ocorrer sempre que se esgotarem as medidas para a recomposição ao erário, em avaliação do gestor responsável. Tal situação não altera, não aumenta e nem reduz a responsabilidade dos eventuais responsáveis faltosos, gerando apenas solidariedade em caso de omissão no dever de instaurar a TCE, o que não é o caso.
45. 	Quanto às sucessivas prorrogações do prazo de vigência do convênio, considerado pela defesa uma 'manobra' dos gestores da Caixa, é forçoso reconhecer que tal situação não altera a responsabilidade dos citados e teria reflexo apenas na responsabilização dos gestores da Caixa ou do concedente que poderiam ser considerados solidários com os citados, se comprovado que agiram intencionalmente para retardar o ressarcimento ao erário. No entanto, tal situação não ficou evidenciada e na última instrução o auditor entendeu que o custo-benefício de perquirir tal responsabilidade não possuía uma boa relação custo-benefício. Apesar disso, a responsabilidade dos citados não seria alterada mesmo em caso de comprovação de que os gestores da Caixa prorrogaram, de forma ilegal e intencional o prazo de vigência do convênio.
46.	 Quanto à boa-fé dos signatários do convênio que tinham objetivo de levar recursos para uma região 'esquecida' ou, ainda, o fato de ter havido desorganização por parte do concedente na liberação dos recursos, tais fatos são irrelevantes para caracterizar ou afastar a responsabilidade dos gestores envolvidos. É de se recordar que a boa-fé não pode ser meramente alegada, mas há de ser provada. Se não houve a apresentação da prestação de contas relativa à segunda parcela e se os recursos não foram empregados de acordo com o plano de trabalho, ou, ainda, se não há comprovação da boa e regular aplicação dos recursos públicos, pode-se dizer que, no mínimo, há culpa dos responsáveis por negligência ou imperícia, o que, por si só, já descaracteriza a boa-fé alegada. 
47.	 O argumento de que não foram disponibilizados todos os recursos e, por isso, não se poderia exigir a completude do objeto seria verdadeiro se e, somente se, a culpa pela não entrega fosse exclusivamente imputável à administração pública. No entanto, como se bem sabe, os recursos não foram entregues, pois havia uma programação de pagamento de quatro parcelas. Em relação à primeira foi entregue apenas um relatório de atividades (REA) e, em relação à segunda, nada foi entregue. Sem a prestação de contas aprovada, os demais recursos foram retidos por culpa exclusiva do convenente e não do concedente. Portanto, se o objeto não foi concluído, tal fato não pode ser imputado à administração e nem mesmo reduzir a responsabilidade dos gestores ora citados.
48. 	Quanto aos julgados apresentados que demonstrariam a obrigação da administração cumprir os contratos assinados, em razão de se revelar 'temerário que a administração pública aceite a entrega dos objetos licitados, mesmo após a extinção da avença e, vários anos depois, instaure processo administrativo sancionador por entrega em atraso', cumpre destacar que em nenhum momento dos autos há informação de que o objeto foi aceito em algum momento. Além disso, em nenhum momento se questionou 'entrega em atraso', mas a não consecução do objeto pactuado. Outrossim, é de se destacar que mesmo após a extinção de contratos (ou avenças) é possível à administração solicitar a reparação de prejuízo ao erário, pois o mero decurso temporal não pode impedir a reparação do erário. Além disso, de atos ilegais não se geram direitos nem obrigações.
49. 	Não foram trazidos pela defesa elementos que comprovem a má-fé na instauração dessa tomada de contas especial e a 'total ausência de moralidade na condução e instauração desse processo administrativo' e nem foi apresentado como esses fatos afastariam a responsabilidade dos gestores citados pela não comprovação da boa e regular aplicação dos recursos públicos repassados. A obrigação de fiscalizar os convênios por parte da Caixa e do repassador não afasta a responsabilidade dos gestores em comprovarem a boa gestão dos recursos, por meio da apresentação da competente prestação de contas. E isso foi pactuado no termo de convênio, não podendo a defesa alegar que ele não está sendo cumprido por esse motivo.
IV.
50.	 Em face da análise promovida, propõe-se rejeitar as alegações de defesa apresentadas pela Associação de Educação e Assistência Social Nossa Senhora da Assunção (ANSA) , CNPJ 03.769.445/0001-29 e pelo Sr. Félix Valenzuela Cervera, CPF XXX.120.366-XX, Presidente da Ansa no período de 2004 a 2010, uma vez que não foram suficientes para sanear as irregularidades a eles atribuídas.
51. 	Os argumentos de defesa tampouco lograram afastar o débito imputado aos responsáveis. Ademais, inexistem nos autos elementos que demonstrem sua boa-fé ou a ocorrência de outros excludentes de culpabilidade. Desse modo, suas contas devem, desde logo, ser julgadas irregulares, nos termos do art. 202, § 6º, do Regimento Interno/TCU, procedendo-se à sua condenação em débito e à aplicação da multa prevista no art. 57 da Lei 8.443/1992.
20.	Assim, propôs-se julgar irregulares as contas dos responsáveis e condená-los ao débito apurado, além aplicar-lhes a multa do art. 57, da Lei 8.443/1992.
21.	Em Parecer de peça 31, o MP/TCU concordou com a proposta de julgamento da unidade técnica, acrescentando, todavia, que as contas fossem julgadas irregulares com base no art. 16, inciso III, alíneas 'a' e 'c', da Lei 8.443/92, e não apenas na alínea 'a', como proposto, de modo a também contemplar como fundamento da condenação a não comprovação da regular aplicação dos recursos.
22.	Submetido à apreciação do relator, o Ministro Augusto Sherman, por meio do despacho de peça 41, restituiu o processo à Secex-TCE para que fossem analisados os documentos de peças 32 a 40, tardiamente apresentados pelos responsáveis para comprovação da aplicação dos recursos.
23.	No citado despacho, determinou o relator que a análise da documentação avaliasse se ' (1) ela é capaz de comprovar a regular aplicação dos recursos; e (2) se é capaz de demonstrar o cumprimento do objeto do ajuste'
EXAME TÉCNICO
24.	A documentação encaminhada pelos responsáveis está composta dos seguintes elementos:
	a) extrato bancário da conta vinculada (peças 33 e 40) ;
	b) cópia do contrato de repasse (peça 34) ;
	c) procedimentos de contratação dos serviços de consultoria e assessoramento (peça 35) ;
	d) cópia de ofício s/n, de 2/4/2019, onde a Ansa encaminha a prestação de contas final ao Ministério da Agricultura, Pecuária e Abastecimento, contendo ainda o REA, a relação de pagamentos, relação de bens e conciliação bancária (peça 36) ;
	e) relatório final de reuniões e atividades realizadas (peça 37) ;
	f) relatório de atividades (peça 38) ; e
	g) comprovantes das despesas realizadas (peça 39) .
25.	Conforme consta do Plano de Trabalho (peça 2, p. 99) , o objeto conveniado foi definido como 'Apoio no processo de construção e implementação do Plano de Desenvolvimento Sustentável do Território do Baixo Araguaia', contendo as seguintes etapas (peça 2, p. 103) :
	a) realização de oficinas intermunicipais para diagnóstico e implementação do Plano Territorial de Desenvolvimento Rural Sustentável;
	b) contratação de consultoria para apoio ao diagnóstico do Território e moderação das oficinas e do encontro Territorial;
	c) viagem de intercâmbio;
	d) Encontro Territorial; e 
	e) contratação de serviços gráficos para elaboração de cartilhas.
26.	O item 7 do Plano de Trabalho (peça 2, p. 107) , ao tratar da 'Metodologia de Execução', informava que a contratação da consultoria seria para a realização dos diagnósticos.
27.	Já na descrição das atividades da meta 2 do Projeto de Atividades aprovado (peça 2, p. 129) , a contratação da consultoria objetivava 'mobilizar atores sociais e governos locais, monitorar as ações desenvolvidas pela CIAT (Comissão de Implantação de Ações Territoriais) , assessorar na elaboração de diagnósticos participativos, orientar na elaboração de projetos territoriais e participar efetivamente de todos os eventos no território rural.'
28.	Das informações constantes do Plano de Trabalho e Projeto de Atividades aprovado, depreende-se que todas as metas previstas (realização de oficinas, viagens de intercâmbio, contratação de consultoria, encontro territorial e elaboração de cartilhas) eram meios necessários à obtenção de um produto final, qual seja, a realização de diagnósticos para a construção e implementação de um Plano de Desenvolvimento Sustentável do Território do Baixo Araguaia.
29.	Nesse sentido, era esperado que a Ansa apresentasse como resultado final do contrato de repasse um documento demonstrando o trabalho realizado, contendo os diagnósticos levantados nas oficinas, viagens de intercâmbio e encontro territorial, como subsídio para a construção e implementação do referido Plano de Desenvolvimento. 
30.	Os documentos que os responsáveis trouxeram para provar a realização do objeto contratado são insuficientes para esse propósito, pois não foi apresentado qualquer documento contendo o referido diagnóstico.
31.	Observe-se ainda que no REA apresentado (peça 36, p. 2) , foram executadas somente as etapas 1 e 2 (letras 'a' e 'b' do item 25) , não tendo sido realizadas as demais etapas (3 a 5) , relativas à viagem de intercâmbio, ao encontro territorial e à contratação de serviços gráficos para elaboração de cartilhas.
32.	Por outro lado, constata-se que os relatórios apresentados na prestação de contas final (peças 37 e 38) , uns assinados pelo consultor contratado, Sr. Gerson Alves dos Santos, outros sem assinatura, relatam a participação do citado consultor em diversas oficinas, reuniões, exposições, encontros e seminário. Toda essa movimentação do consultor não resultou em nenhum documento contendo os diagnósticos necessários à construção e implementação do Plano de Desenvolvimento Sustentável do Território do Baixo Araguaia.
33.	Com relação à aplicação dos recursos, conforme relação de comprovantes de pagamentos (peça 36, p. 15) , foram aplicados no objeto R$ 70.553,38, dos quais R$ 70.023,38 provenientes de recursos federais, sendo R$ 52.470,00 dos recursos repassados e R$ 17.553,38 de rendimentos financeiros.
34.	Os comprovantes de despesas (peça 39) demonstram que os recursos foram utilizados quase que exclusivamente em pagamentos com consultoria, combustíveis, passagens rodoviárias, diárias, alimentação e hospedagens, estando os tipos de despesas de acordo com aquelas aprovadas para as metas 1 e 2 (peça 2, p. 119-129) .
35.	No entanto, para as metas 1 e 2 foi aprovada uma despesa de R$ 34.950,00, enquanto a Ansa executou um total de R$ 50.053,38 (peça 39, p. 3) , portanto, muito superior ao autorizado.
36.	Em linhas de conclusão, e em atendimento ao despacho do relator, podemos afirmar que:
a) os recursos foram aplicados no objeto contratado, especificamente nas metas 1 e 2, tendo ultrapassado o total aprovado pelo então Ministério do Desenvolvimento Agrário - MDA;
b) a execução do objeto foi parcial, uma vez que as metas 3 a 5 não foram executadas; e
c) não foi apresentado nenhum elemento documental comprobatório da elaboração dos diagnósticos necessários à construção e implementação do Plano de Desenvolvimento Sustentável do Território do Baixo Araguaia, concluindo-se pelo não cumprimento do objeto do ajuste.
37.	Acerca das propostas formuladas na instrução precedente, entendemos que o débito relativo à não aplicação de contrapartida (peça 28, p. 13, letra 'b') deve ser afastado, uma vez que o débito final desta TCE, pelo não cumprimento do objeto, se dará pelo total dos recursos desbloqueados pela Caixa. Assim, a cobrança da contrapartida não aplicada representaria enriquecimento ilícito da União.
38.	Com relação à proposta de aplicação da multa do art. 57, da lei 8.443/1992, entendemos igualmente que deva ser afastada. Apesar de o prazo de vigência do contrato de repasse ter sido prorrogado até 30/9/2016, as sucessivas prorrogações estavam dissociadas da execução do objeto, cujo último pagamento ocorreu em 30/7/2007 (peça 39, p. 155) . 
39.	Conforme tratado na instrução de peça 10, que a seguir reproduzimos, tais prorrogações de vigência constituíram prática recorrente da Caixa e aparentemente sem razão:
Prorrogações sucessivas
20. Embora haja nos autos os documentos que teriam autorizado essa prorrogação, os documentos escaneados estão ilegíveis (peça 3, p. 5-29) e, assim, não é possível identificar se ali há os motivos que a ensejariam a prática recorrente de prorrogar o convênio seguidas vezes, o que dificulta a recuperação do débito e, inclusive, pode levar à responsabilização do gestor que tenha dado causa a essa situação. 
21. Em consulta ao Diário Oficial da União foi possível recuperar algumas dessas publicações, como por exemplo aquela realizada em 2009 (http://pesquisa.in.gov.br/imprensa/jsp/visualiza/ index.jsp?jornal=3&pagina=77&data=07/10/2009) . No entanto, da leitura do extrato da prorrogação, ela apenas informa que o convênio agora terá uma nova data para término, sem indicar os motivos que fizeram a Caixa decidir nesse sentido. 
22. Se o convênio vinha sido prorrogado, não haveria razão para a notificação de instauração e tomada de contas especial em 2014 (peça 2, p. 15) , e se havia motivos pela instauração do processo, não deveria o ajuste estar sendo prorrogado ano após ano, já que isso permitiria que o prazo final da prestação de contas também fosse levado para um período mais à frente, contribuindo com a impunidade. 
23. Além disso, a notificação da instauração da tomada de contas especial em 2016 foi feita ao Sr. Félix que já não era mais administrador da entidade - o que não invalida a notificação em relação a este responsável já que ele responderia por ter sido na época -, no entanto, o mais adequado seria notificar a entidade na pessoa da sua representante legal, naquele momento.
40.	Dessa forma, no caso concreto, entendemos que a data da irregularidade sancionada deve ser considerada aquela de realização dos pagamentos havidos na execução do ajuste e não o prazo final para prestação de contas, neste caso alongado pela Caixa sem causa aparente.
41.	 Nesse sentido, vale ressaltar que a pretensão punitiva do TCU, conforme Acórdão 1441/2016-TCU-Plenário, que uniformizou a jurisprudência acerca dessa questão, subordina-se ao prazo geral de prescrição indicado no art. 205 do Código Civil, que é de 10 anos, contado da data de ocorrência da irregularidade sancionada, nos termos do art. 189 do Código Civil, sendo este prazo interrompido pelo ato que ordenar a citação, a audiência ou a oitiva do responsável. No caso em exame, o último pagamento realizado ocorreu em 30/7/2007 (peça 39, p. 155) . Tendo sido o ato de ordenação da citação assinado em 15/9/2018 (peça 11) , houve o decurso de prazo superior a 10 anos. Portanto, ocorreu a prescrição da pretensão punitiva.
CONCLUSÃO
42.	Procedido ao exame técnico, verifica-se que os documentos tardiamente apresentados pelos responsáveis não lograram comprovar o cumprimento do objeto do Contrato de Repasse 2628.0170531-95/2004, devendo-se manter a proposta anteriormente formulada de julgamento das contas pela irregularidade.
43.	Da análise, constata-se também a improcedência do débito relativo à não aplicação da contrapartida, que deve ser afastado, bem como a inviabilidade de aplicação da multa do art. 57, da Lei 8.443/1992, em razão da ocorrência da prescrição da pretensão punitiva.
44.	Verifica-se que inexistem nos autos elementos que demonstrem a boa-fé dos responsáveis ou a ocorrência de outros excludentes de ilicitude, punibilidade ou culpabilidade. Desse modo, suas contas devem ser julgadas irregulares, nos termos do art. 202, § 6º, do Regimento Interno do TCU, procedendo-se às suas condenações em débito, abstendo-se de aplicar-lhes a multa prevista no art. 57, da Lei 8.443/1992, em razão da ocorrência da prescrição da pretensão punitiva.
PROPOSTA DE ENCAMINHAMENTO
45.	Diante do exposto, submetem-se os autos à consideração superior, propondo-se a adoção das seguintes medidas:
	a) rejeitar as alegações de defesa apresentadas pela Associação de Educação e Assistência Social Nossa Senhora da Assunção - ANSA (CNPJ 03.769.445/0001-29) e pelo Sr. Félix Valenzuela Cervera (CPF XXX.120.366-XX) , Presidente da ANSA no período de 2004 a 2010;
	b) com fundamento nos arts. 1º, inciso I, 16, inciso III, alíneas 'a' e 'c', da Lei 8.443/1992 c/c os arts. 19 e 23, inciso III, da mesma Lei, e com arts. 1º, inciso I; 209, incisos I e III; 210 e 214, inciso III, do Regimento Interno, julgar irregulares as contas da Associação de Educação e Assistência Social Nossa Senhora da Assunção - ANSA (CNPJ 03.769.445/0001-29) e do Sr. Félix Valenzuela Cervera (CPF XXX.120.366-XX) , Presidente da ANSA no período de 2004 a 2010, condenando-os, solidariamente, ao pagamento das quantias a seguir especificadas, com a fixação do prazo de quinze dias, a contar da notificação, para comprovarem, perante o Tribunal (art. 214, inciso III, alínea 'a', do Regimento Interno) , o recolhimento da dívida aos cofres do Tesouro Nacional, atualizada monetariamente e acrescida dos juros de mora, calculados a partir das datas discriminadas, até a data do recolhimento, na forma prevista na legislação em vigor.
	VALOR ORIGINAL (R$) 
	DATA DA OCORRÊNCIA

	29.997,00
	2/9/2005

	1.000,00
	31/10/2005

	6.000,00
	6/11/2006

	25.350,00
	21/11/2006

	c) autorizar, desde logo, nos termos do art. 28, inciso II, da Lei 8.443/1992, a cobrança judicial dos responsáveis, caso não atendidas as notificações;
	d) autorizar desde logo, se requerido pelos responsáveis, o pagamento da dívida em até 36 parcelas mensais e consecutivas, nos termos do art. 26 da Lei 8.443/1992 c/c o art. 217 do Regimento Interno, fixando-lhes o prazo de quinze dias, a contar do recebimento da notificação, para comprovarem perante o Tribunal o recolhimento da primeira parcela, e de trinta dias, a contar da parcela anterior, para comprovar o recolhimento das demais parcelas, devendo incidir sobre cada valor mensal, atualizado monetariamente, os juros de mora devidos, na forma prevista na legislação em vigor, alertando-os que a falta de comprovação do recolhimento de qualquer parcela importará no vencimento antecipado do saldo devedor, nos termos do § 2º do art. 217 do Regimento Interno deste Tribunal;
	e) enviar cópia do Acórdão que vier a ser proferido à Caixa Econômica Federal e aos responsáveis, para ciência, informando-os que a deliberação, acompanhada do Relatório e Voto que a fundamentarem, estará disponível para consulta no endereço www.tcu.gov.br/acordaos, além de esclarecer que, caso requerido, o TCU poderá fornecer sem custos as correspondentes cópias, de forma impressa; e
	f) encaminhar cópia da deliberação, bem como do relatório e do voto que a fundamentarem, ao Procurador-Chefe da Procuradoria da República no Estado do Mato Grosso, nos termos do § 3º do art. 16 da Lei 8.443/1992 c/c o § 7º do art. 209 do Regimento Interno do TCU, para adoção das medidas que entender cabíveis."
2.	O MP/TCU, representado pelo Procurador Marinus Eduardo De Vries Marsico, manifesta-se, em parecer à peça 45, de acordo com a proposta da unidade técnica.
	É o relatório.

João Bosco Leopoldino da Fonseca (OAB/MG 10.907) (peça 19) e outros.

Procurador Marinus Eduardo De Vries Marsico.

Tomada de contas especial. Contrato de repasse. Inexecução parcial do objeto. Citação. Rejeição das alegações de defesa. Novos elementos apresentados incapazes de demonstrar o atingimento do objeto do ajuste. Não aproveitamento da parcela executada. Contas irregulares. Débito. Prescrição da pretensão punitiva.

TOMADA DE CONTAS ESPECIAL (TCE)

Secex/MT e SecexTCE.

Trata-se de tomada de contas especial instaurada pela Caixa Econômica Federal em razão inexecução parcial do objeto do Contrato de Repasse 2628.0170531-95/2004, firmado entre a Assistência Social Nossa Senhora da Assunção (Ansa) (peça 3) e o extinto Ministério do Desenvolvimento Agrário (MDA) , tendo por objeto a transferência de recursos financeiros para a produção do "Diagnóstico e o Plano Territorial de Desenvolvimento Sustentável".
2.	O valor total do ajuste foi de R$ 95.000,00, sendo R$ 94.050,00 repassados pelo concedente e R$ 950,00 a título de contrapartida. A sua vigência, após sucessivas prorrogações, findou-se em 30/9/2016.
3.	Após a apresentação do Relatório de Execução de Atividades (REA) referente a primeira parcela de recursos liberados, no valor de R$ 29.997,00, a CAIXA liberou a segunda parcela, no valor de R$ 32.140,34. Ante a ausência de prestação de contas desta segunda parcela, mesmo após as várias prorrogações da vigência do convênio concedidas, a CAIXA bloqueou o restante dos recursos e instaurou a presente tomada de contas especial, imputando-se débito no valor total transferido à entidade.
4.	No âmbito deste Tribunal, foi promovida a citação do gestor dos recursos impugnados, Sr. Félix Valenzuela Cervera (peça 15) , solidariamente com Assistência Social Nossa Senhora da Assunção - Ansa (peça 14) . As alegações de defesa apresentada pelos responsáveis foram analisadas pela então Secex/MT, a qual concluiu pela rejeição das defesas. Em consequência, foi proposto o julgamento pela irregularidade das presentes contas, com imputação de débito no valor total do repasse. Essa imputação de débito no valor total decorreu da avaliação de que as despesas realizadas com a primeira parcela dos recursos repassados não foram consideradas aproveitáveis.
5.	O Ministério Público junto ao TCU avalizou a proposta da unidade técnica, com o adendo de que o julgamento das contas deve ser fundamentado no art. 16, inciso III, alíneas "a" e "c", da Lei 8.443/1992.
6.	Logo após a manifestação do MP/TCU, foram acostadas aos autos, por parte do responsável, as peças 32 a 40, a título de tentativa de comprovação da aplicação dos recursos impugnados. Em que pese a nova documentação ter sido apresentada após terminada a fase de instrução do processo, em homenagem aos princípios do formalismo moderado e da verdade material que regem o rito processual desta Corte, e considerando, ainda, a questão temporal alegada pelo responsável, decidi, em caráter excepcional, restituir o processo à unidade técnica para análise dos novos elementos trazidos aos autos.
7.	Nesta etapa processual, a SecexTCE, por meio da instrução transcrita no relatório parte desta deliberação, propõe, após analisar os novos elementos acostados às peças 32 a 40, manter a proposta anteriormente formulada pela Secex/MT. Neste sentido, a unidade técnica avalia que a nova documentação apresentada pelo responsável não é suficiente para demonstrar que o objetivo do ajuste - a realização de diagnósticos para a construção e implementação de um Plano de Desenvolvimento Sustentável do Território do Baixo Araguaia - tenha sido atingido.
8.	O MP/TCU, mais uma vez, alinhou-se ao posicionamento proposto pela unidade instrutiva.
9.	Acolho a proposta de encaminhamento formulado pelas unidades técnicas que atuaram no saneamento deste processo (Secex/MT e SecexTCE) , cujas análises adoto como parte das minhas razões de decidir. 
10.	Com efeito, nenhum dos argumentos aludidos nas alegações de defesa foram capazes de justificar a não apresentação da prestação de contas referente à segunda parcela dos recursos liberados, levando a Caixa Econômica Federal a bloquear o restante dos recursos previstos, frustrando-se, assim, o atingimento dos objetivos almejados pelo ajuste. Uma vez que não foi alcançado o objetivo final do contrato de repasse, que era a realização de diagnósticos para a construção e implementação de um Plano de Desenvolvimento Sustentável do Território do Baixo Araguaia, quedaram-se inúteis as despesas realizadas nas fases preliminares ou preparatórias. Dessa forma, mostra-se adequada a proposta de imputação de débito no valor total repassado. 
11.	Entendo que foram devidamente rechaçados pela Secex/MT os argumentos quanto ao prejuízo à defesa, na medida que, conforme apontado, desde 2012 os responsáveis têm ciência da irregularidade tratada nestes autos, além de ter sido dada a devida oportunidade defesa por ocasião da regular citação promovida por este Tribunal. Também não socorre os responsáveis o argumento de que o valor atualizado do débito em 18/11/2012 era inferior a R$ 100.000,00, o que atrairia a incidência do art. 6º, inciso I, da IN/TCU 71/2012. Conforme apontado pela SecexTCE, a dispensa de instauração de tomada de contas especial é uma faculdade do poder público, que, em observância aos princípios da racionalidade administrativa e da economia processual, pode dispensar a instauração da TCE, de forma a evitar que o custo da cobrança supere os valores recuperados. Não se trata, portanto, de um direito do jurisdicionado.
12.	Quanto aos demais argumentos acerca da boa-fé dos responsáveis, da ausência de disponibilização do restante dos recursos pela Caixa, das sucessivas prorrogações da vigência  do contrato, da obrigação da administração cumprir os contratos assinados, da má-fé ou ausência de moralidade na instauração desta tomada de contas especial, e da onerosidade excessiva em razão da atualização do débito, entendo que a Secex/MT refutou adequadamente essas alegações, razão porque entendo desnecessário tecer considerações adicionais acerca das mesmas.
13.	Considero, assim, adequada a proposta de encaminhamento formulada inicialmente pela Secex/MT, com os ajustes introduzidos posteriormente pela SecexTCE, de julgamento pela irregularidade das presentes contas, com imputação de débito aos responsáveis no valor total do repasse. Quanto à possibilidade de apenação dos responsáveis, conforme apontado pela SecexTCE, tendo transcorrido mais de dez anos entre os pagamentos realizados no âmbito do contrato de repasse objeto deste processo e a citação promovida por este Tribunal, operou-se a prescrição da pretensão punitiva, nos termos do Acórdão 1441/2016-TCU-Plenário.
14.	No tocante à responsabilização nestes autos, embora a Sra. Vânia Costa Aguiar, que assumiu a presidência da instituição somente em 7/8/2010, tenha sido arrolada na fase interna, mostra-se adequado o afastamento da sua responsabilidade neste processo, visto que os recursos objeto desta tomada de contas especial foram repassados e geridos no mandato do presidente anterior, Sr. Félix Valenzuela Cervera. Dessa forma, a responsabilização deve recair sobre esse agente, solidariamente com a entidade contratante, Assistência Social Nossa Senhora da Assunção (ANSA) , conforme as citações promovidas por este Tribunal.
15.	Por fim, deixo de acolher a proposta de se autorizar, desde já, o parcelamento da dívida, por entender que tal medida depende de solicitação expressa dos devedores.
16.	Nos termos do art. 16, § 3º, da LO/TCU c/c o § 7º, in fine, do art. 209 do RI/TCU, deve ser enviada cópia da deliberação proferida nestes autos à Procuradoria da República no Estado do Mato Grosso para o ajuizamento das ações que considere cabíveis.
	Ante o exposto, manifesto-me por que o Tribunal aprove o acórdão que ora submeto à apreciação deste Colegiado.
TCU, Sala das Sessões Ministro Luciano Brandão Alves de Souza, em 1 de dezembro de 2020.
AUGUSTO SHERMAN CAVALCANTI 
Relator